臺灣高等法院花蓮分院刑事判決　　　　　100年度軍上字第2號
上　訴　人
即　被　告　陳致翰
上列上訴人因妨害性自主案件，不服國防部高等軍事法院高雄分
院100年度上訴字第76號中華民國100年9月21日第二審判決（初
審判決案號：國防部南部地方軍事法院99年訴字第249號，起訴
案號：國防部高等軍事法院高雄分院檢察署99年度偵字第235號
），提起上訴，本院判決如下：
    主  文
上訴駁回。
    理  由
一、按軍事審判法第181條第5項規定，被告不服高等軍事法院宣
    告有期徒刑之上訴判決者，得以判決違背法令為理由，向高
    等法院提起上訴。是不服高等軍事法院有期徒刑判決而向高
    等法院提起第三審上訴者，應以原判決違背法令為理由，係
    屬法定要件。如上訴理由狀並未依據卷內訴訟資料，具體指
    摘原判決不適用何種法則或如何適用不當，或所指摘原判決
    違法情事，顯與法律規定得為第三審上訴理由之違法情形，
    不相適合時，均應認為其上訴為違背法律上之程式，予以駁
    回。
二、被告上訴意旨略以：
  (一)查財團法人奇美醫院台南分院99年11月23日99美分字第0252
    號函檢送之精神科心理衡鑑報告，乃告訴人為本件訴訟之用
    而前往就醫，門診醫師依告訴人之要求所出具，依最高法院
    判決意旨，該心裡衡鑑報告所記載之內容，乃具有個案性質
    ，非屬刑事訴訟法第159條之4第2款所稱之特信性文書，自
    不得為證據。原判決以之作為A女所述犯罪事實之補強證據
    ，與刑事訴訟法第159條及第159條之4第2款規定有違。
  (二)原判決於被害人A女證述之瑕疵未究明前，即認定事實，有
    軍事審判法第197條第14款判決理由不備之違法並與最高法
    院95年度台上字第6017號判決意旨有違。
    1.被害人之為證人，與通常一般第三人之為證人不侔。被害
      人就被害經過所為之陳述，其目的在於使被告受刑事追訴
      處罰，與被告處於絕對相反之立場，其陳述或不免渲染、
      誇大。是被害人縱立於證人地位具結而為指證、陳述，其
      供述證據之證明力仍較與被告無利害關係之一般證人之陳
      述為薄弱。從而，被害人就被害經過之陳述，除須無瑕疵
      可指，且需就其他方面調查與事實相符，亦即仍應調查其
      他補強證據以擔保其指證、陳述確有相當之真實性，而為
      通常一般人均不致有所懷疑者，始得採為論罪科刑之依據
      ，最高法院95年度台上字第6017號判決意旨參照。
    2.A女指稱遭被告以強暴方法而為性交，其身體卻未見傷勢
      ，其指述顯與客觀物證相悖，而有瑕疵：
      (1)A女於偵查中證稱：「我有試著掙扎，但被告將我拉住
        不讓我離去。接著被告將我拉倒在地上（洗手台前），
        ...被告跨坐在我腰部位置，單手將我雙手高舉過頭壓
        制」，復於審判中證稱：「（問：他把你的臉扳回來有
        無很用力？）有，我的頭有用力想撇開，但他很用力。
        」；「（問：他如何將你的腿分開？）他人坐在我的腰
        際，然後往後退，用腳將我的腿分開，然後再以生殖器
        插入我的陰道」、「（問：當時生殖器插入時你有無抵
        抗？）他的膝蓋壓在我的大腿上，因為他力氣很大所以
        我無法反抗」等語可知，A女自陳極力反抗，但因被告
        力氣很大而不能抗拒。惟，苟A女確遭被告「拉倒到地
        上」、「雙手高舉過頭壓制」、「以膝蓋壓住雙腿」、
        「將腿分開」，則在A女極力掙扎情形下，理應在A女之
        手肘、手腕、膝蓋、大腿以及性器等身體部位造成傷勢
        始符常理。再者，苟A女確遭被告強制性交，則被告以
        生殖器或手指插入A女性器官時，勢必因A女極力掙扎且
        未有充足前戲，致A女性器官生撕裂傷。
      (2)然根據國防部南部地方軍事法院檢察署99年8月25日15
        時50分電話紀錄，該署書記官曾向台南市佳里分局詢問
        為何未檢附驗傷單，佳里分局偵查佐郭坤勇回以確於案
        發當日陪同被害人至醫院採證，然被害人體表未見傷勢
        ，故未開立驗傷單。且A女99年4月15日審判中證述：「
        （問：驗傷過程中由何人陪同？）男警及我母親陪我到
        醫院，但內診時只有我母親陪我。」、「（問：有無告
        訴醫生是為了何事驗傷？）有，醫生一定知道。」、「
        （問：你有無告訴醫生你哪裡受傷？）我沒有受傷。」
        等語可知，醫生既知A女係稱遭性侵而驗傷，自會針對
        性侵可能受傷之部位詳細檢查，惟經專業醫師詳細檢查
        均未能察見傷勢。實與A女歷次證述「他用手拉我的右
        手」、「用手抓住我下巴」、「被告將我拉倒在地上」
        、「單手將我雙手高舉過頭壓制」等證詞不相符合，則
        A女指述之證明力已有可疑。
      (3)原審採用A女偵查中筆錄做為證據，然而對於前開部分
        瑕疵並未究明，尤其被告，如施用很大力氣壓制A女（
        原判決第9頁第16行參照），則因何案發後立即驗傷會
        絲毫無傷，連紅腫皆無，遑論瘀傷？原判決未究明前開
        瑕疵即行論斷，判決理由不備。
    2.A女前後證述不一，而有瑕疵可指，原審未究明瑕疵而為
      判決，理由不備：
      (1)A女100年4月15日審判中先結稱：「（問：被告如何把
        你拉進廁所？）他用強制力把我拉進去。」等語。其後
        又改稱：「（問：如何強制？有無反抗？）我沒有反抗
        ，因為當時我很相信他。」、「（問：在廁所裡面發生
        何事？）他就把門關上，我有問他你要作什麼，你不是
        找我有事嗎？他說這邊講比較方便...」等語。由上可
        知，A女對於被告是否以強制力將其拉進廁所之前後證
        述已不一致。其次，A女自陳進入廁所時「沒有反抗」
        、「當時信任被告」，且進入廁所後仍自若詢問被告有
        什麼事要說，顯見A女進入廁所時並未違反其意願甚明
        ，對於此一瑕疵之存在，原判決亦未究明，而有理由未
        備之違誤。
      (2)A女於審判中先證稱：「（問：他把你的臉扳回來有無
        很用力？）有，我的頭有用力想撇開，但他很用力。」
        、「（問：被告在脫你的衣服時你有何反應？）因為他
        當時壓住我的手，我無法反抗」、「（問：被告脫你內
        衣時，你有無掙扎移動？）我的手被他壓住在頭頂上，
        所以我無法反抗。」等語，應係指被告施強暴並控制其
        行動；所稱無法反抗應係指雖有抵抗，但致使不能抗拒
        之意。惟其後卻於審判中證稱：「（問：性交過程中你
        有無哭泣？）...我沒什麼反應。」等語，對於究竟有
        無反抗，前後矛盾，如有反抗，則應屬強暴行為，如未
        反抗則應究明有無違反意願，犯罪情節不同，與刑之量
        定攸關，自與判決結果有影響。
    3.再者，刑事訴訟法關於證人之訊問之所以採具結制度，其
      證據在擔保證言之真實性及憑信性，並提高證人之責任心
      及警戒心，使為誠實之陳述，是具結乃證言真實性之程序
      擔保。被害人A女固因未滿16歲，依法不得命具結，惟被
      害人供述之證明力本較通常一般第三人之為證人之陳述為
      薄弱，今A女之證述又未經具結以擔保其真實性，且與客
      觀事證相悖又前後矛盾已如前述，則A女證言之憑信性自
      有疑義。準此，被告是否有強制性交犯行，應有合理之懷
      疑存在。此一合理懷疑未予究明，即行判決，當有理由未
      備之違誤。
  (三)綜上所陳，本件原判決有如上違背法令情事，請撤銷原判決
    。
三、經查：原判決維持初審論處上訴人對於女子以強暴之方法而
    為性交罪，而駁回上訴人之上訴，已詳敘其所憑證據及認定
    犯罪事實心證之理由，並對上訴人否認犯罪之辯詞，如何不
    足採信，已依據卷內資料詳予指駁說明，從形式上觀察，原
    判決並無任何違背法令之處。上訴意旨雖以前詞置辯，惟證
    據之取捨及其證明力之判斷與事實之認定，俱屬事審法院自
    由判斷裁量之職權，此項自由判斷職權之行使，倘不違背客
    觀存在之經驗法則及論理法則，即難任憑己意，指摘為違法
    ，而據為第三審上訴之適法理由，且法院憑以認定犯罪事實
    之證據，並不以直接證據為限，即綜合各種直接、間接證據
    ，本於推理作用，為其認定犯罪事實之基礎，並非法所不許
    。又證人之陳述，雖前後稍有差異或彼此矛盾，事實審法院
    並非不得本於經驗及論理法則，斟酌其他情形，作合理之比
    較，定其取捨，非謂其中一有不符，即應全部不予採信。原
    判決審酌上訴人對被害人Ａ女強制性交之犯行業據Ａ女於偵
    查中及初審審理時證述綦詳、證人即Ａ女之母親Ａ１於偵、
    審中證稱於案發當日凌晨4時許Ａ女如何將伊從睡夢中喚醒
    ，哭訴遭上訴人強暴，當時情緒崩潰，重複陳述數次才能聽
    懂話語內容等情、卷附Ａ女使用之電話通話明細帳單、上訴
    人於警詢時坦承未經Ａ女同意發生性關係，摟抱Ａ女時，Ａ
    女有稍微推阻，脫Ａ女衣服時，Ａ女有推擋，性交過程中Ａ
    女也有推上訴人等語，認Ａ女關於如何遭上訴人拉入浴廁強
    吻、壓制並強制性交等情指述前後如一，並參酌上訴人與Ａ
    女平日鮮少聯繫或見面，案發前又未曾聊及對彼此有好感，
    Ａ女豈會任意與自己之表兄即上訴人發生性交，甚至性交地
    點為浴廁地板等證據，且Ａ女於初審作證時猶未滿16歲，依
    法無庸具結，有Ａ女年籍資料在卷可按，綜合全部事證相互
    勾稽結果，認定上訴人確有對Ａ女為強制性交之犯行，並就
    Ａ女身體並未受傷一節，說明如何與情理不相違背，且財團
    法人奇美醫院臺南分院99年11月23日99美分字第0252號函所
    附心理衡鑑門診資料及精神科心理衡鑑報係被害人Ａ女就醫
    後經醫師轉介精神科醫師之診察報告，為該院精神科醫師根
    據醫師法第12條（原判決誤載為第1條）第1項、第3項及醫
    療法第67條等規定於業務上所製作之證明文書，應具有證據
    能力等節均一一予以敘明，核與經驗及論理法則，並無違背
    。上訴意旨徒就原審採證認事職權行使，及判決內已明白論
    斷之事項，任憑己意漫為指摘，或擷取Ａ女供述之部分片段
    ，為事實上之爭執，核與法律規定得為上訴之違法情形，不
    相適合，並非適法之第三審上訴理由。綜上，應認上訴人之
    上訴不合法律上之程式，予以駁回。
四、據上論斷，應依軍事審判法第206條第1項但書，刑事訴訟法
    第395條前段，判決如主文。
中    華    民    國   100    年    12    月    13    日
                   刑事庭審判長法  官  何方興
                               法  官  陳秋錦
                               法  官  林碧玲
以上正本證明與原本無異。
本判決不得上訴。
中    華    民    國   100    年    12    月    13    日
                               書記官  李閔華